---
title: Importar tabela de PDF no R
author: Denis-OR
date: '2021-05-06'
slug: []
categories:
  - tabulizer
  - PDF
tags: []
Description: ''
Tags: []
Categories: []
DisableComments: no
---

```{r setup, include=FALSE}
knitr::opts_chunk$set(echo      = TRUE, 
                      warning   = FALSE, 
                      message   = FALSE, 
                      fig.align = 'center')

```

```{r}
library(dplyr)
library(magrittr)
library(ggplot2)
library(gganimate)
library(patchwork)
library(tabulizer)
```


```{r}
url <- 'https://www.bp.com/content/dam/bp/business-sites/en/global/corporate/pdfs/energy-economics/statistical-review/bp-stats-review-2021-co2-emissions.pdf'
```

Função do `Tabulizer` `extract_tables`

```{r}
crude_out <- tabulizer::extract_tables(url, pages = 2, output = "data.frame")
```


O objeto `out` é uma lista contendo a estrutura da tabela extraída do _PDF_. Vamos transformar esta estrutura em um dataframe e analisá-la melhor.



```{r}
df_out <- as.data.frame(crude_out[[1]])
```


E aqui temos um ponto interessante. Ao extrairmos a tabela, é possível notar que algumas configurações vêm estranhas. Poderíamos chamar de desconfiguradas. Mas é normal, pois a formatação das tabelas, geralmente, incluem células mescladas, por exemplo. Logo, ao tentarmos encaixá-la em uma estrutura de linhas e colunas, digamos, normal, temos estas dificuldades.

Analisando a tabela, percebemos que as primeiras linhas são o cabeçalho. Vamos nos concentrar na segunda linha, pois faremos dela, o cabeçalho da nossa tabela.


```{r}
head(df_out)
```


Para isso, vamos utilizar a função `colnames`. 

```{r}
colnames(df_out) <- df_out[2,]
head(df_out)
```

Depois, deletamos as linhas e colunas indesejadas
```{r}
df_co2_w <- df_out[3:85,1:12]
df_var_co2 <- df_out[3:85,13:14]

df_var_co2 <- tidyr::separate(
  df_var_co2,
  col = c(`2020 2009-19`),
  into = c("2020", "2009-19"),
  sep = " "
) %>%
  tibble::add_column(var_2020 = df_var_co2$`2020`)
```

Vamos focar em alguns países:

```{r}
grupo_pais <- c("Brazil","US","Canada","Sweden",
                "Russian Federation",
                "China","Japan","South Africa")
```


```{r}
df_co2_l <- df_co2_w %>%
  tidyr::pivot_longer(cols = "2010":"2020",
                      names_to = "Ano",
                      values_to = "CO2_MT") %>%
  rename(Pais = `Million tonnes of carbon dioxide`) %>%
  filter(!stringr::str_detect(Pais, "Total|Non|which|Other|European Union")) %>%
  mutate(Ano = as.integer(Ano)) %>% arrange(desc(CO2_MT))
```


```{r}

df_co2_l %>% #%>% distinct(Pais) %>% View()
  ggplot(aes(Ano, CO2_MT, group = Pais, color = Pais)) +
  geom_line(show.legend = F) +
  geom_point(size = 2, show.legend = F) +
  geom_text(
    data = df_co2_l  %>% filter(Ano == 2020),
    aes(label = Pais, color = Pais),
    hjust = 0,
    nudge_x = 0.1,
    fontface = "bold",
    size = 3,
    show.legend = F
  ) +
  scale_y_log10() +
  scale_x_continuous(breaks = seq(2010, 2020, 1), expand = c(0.01, 0)) +
  expand_limits(x = 2022) +
  theme_minimal() +
  theme(
    plot.margin = unit(c(0.35, 2, 0.3, 0.35), "cm"),
  )
```

```{r}


```


```{r fig.align='center', fig.height=}

top_five <- df_co2_l %>% 
  filter(Ano == 2020) %>% 
  head(5) %>% 
  pull(Pais)

top_bottom <- df_co2_l %>% 
  filter(Ano == 2020) %>% 
  tail(5) %>% 
  pull(Pais)

gg1 <- ggplot(data = df_co2_l %>% filter(Pais %in% top_five), 
       aes(Ano, CO2_MT, group = Pais, color = Pais)) +
  geom_line() +
  geom_point(size = 2) +
  labs(color = "Top five")

gg2 <- ggplot(data = df_co2_l %>% filter(Pais %in% top_bottom), 
       aes(Ano, CO2_MT, group = Pais, color = Pais)) +
  geom_line() +
  geom_point(size = 2) +
  labs(color = "Bottom five")

gg1/gg2
```

