---
title: Testando gráfico
author: Denis
date: '2021-04-29'
slug: []
categories: []
tags: []
Description: ''
Tags: []
Categories: []
DisableComments: no
---

### Avaliando covariância

Aula da Professora Fernanda no Youtube
https://www.youtube.com/watch?v=EyqkuCNgj2Y&ab_channel=FernandaPeres
```{r}
dados <- data.frame(
  stringsAsFactors = T,
           Sujeito = c(1L,2L,3L,4L,5L,6L,7L,8L,
                       9L,10L,11L,12L,13L,14L,15L,16L,17L,18L,19L,
                       20L,21L,22L,23L,24L,25L,26L,27L,28L,29L,30L),
            Gênero = c("M","F","M","M","F","F",
                       "M","M","M","M","F","F","F","F","F","M","M","M",
                       "F","M","M","F","F","F","M","F","F","M","M",
                       "F"),
    Grau_Instrução = c("Superior","Superior",
                       "Superior","Ens Fundamental","Ensino Médio","Superior",
                       "Ens Fundamental","Superior","Superior","Ensino Médio",
                       "Superior","Ensino Médio","Ensino Médio","Ensino Médio",
                       "Ensino Médio","Superior","Superior","Superior",
                       "Ensino Médio","Ensino Médio","Ens Fundamental",
                       "Ens Fundamental","Ensino Médio","Superior","Ensino Médio",
                       "Ens Fundamental","Superior","Ens Fundamental","Superior",
                       "Superior"),
          n_Filhos = c(1L,0L,0L,0L,0L,2L,0L,0L,
                       1L,2L,0L,3L,0L,0L,1L,1L,0L,0L,2L,2L,2L,0L,
                       0L,2L,4L,1L,1L,0L,0L,1L),
             Idade = c(31L,25L,33L,20L,23L,37L,
                       38L,37L,34L,40L,41L,46L,26L,41L,43L,27L,26L,42L,
                       43L,30L,35L,33L,30L,32L,29L,40L,36L,34L,31L,
                       35L),
           Salário = c(8.2,5.3,9.4,2.9,3.7,4.4,
                       4.7,5.4,5.8,3.2,6,6.9,2,3.4,3.7,4.2,6.4,11.6,
                       8.6,5.5,6.8,4.1,4.6,6.6,7.3,7.3,8.3,3.8,6.2,8)
)
```

```{r echo=TRUE}
summary(dados)
```

Neste exemplo, queremos analisar se o grau de instrução desses indivíduos tem efeito sobre os salários, controlando esse efeito pela idade.

Mas, primeiro, vamos analisar os pressupostos de uma análise de covariância. Neste banco temos como variável dependente a variável _Salário_, variável independente _Grau de instrução_ e como covariável _idade_:

1 - vamos verificar se há efeito da variável independente sobre a covariável:

iniciamos com nossa hipótese nula $H_0$: não há efeito da variável independente na covariável (p>0,05).

```{r}
summary(aov(Idade ~ Grau_Instrução, data = dados))
```

Dessa forma, temos evidência para não rejeitar $H_0$ e constatar que não há efeito do grau de instrução na idade.


2 - verificar se a relação entre a covariável e a variável dependente é linear (VD ~ cov)

```{r message=F}
ggplot2::ggplot(dados, ggplot2::aes(x = Idade, y = Salário, group = Grau_Instrução, color = Grau_Instrução))+
  ggplot2::geom_point(size = 2) +
  ggplot2::geom_smooth(method = "lm", se = F, size = .5)

```

3 - verificar se o efeito da covariável e o mesmo para todos os níveis da variável independente (VD ~ VI * cov). Vamos comparar as inclinações das retas para cada grupo da VI. Ou seja, se houver homogeineidade nos parâmetros da regressão, observaremos retas com inclinações parecidas. 
```{r}
summary(aov(Salário ~ Grau_Instrução*Idade, dados))
```
```{r}
car::Anova(aov(Salário ~ Grau_Instrução*Idade, dados), Type = "III")
```

É necessário que a interação entre grau de instrução e idade não seja significativo. Neste teste, vamos ter a $H_0$ de que há homogeneidade dos parâmetros da regressão (p > 0.05).


4 - Verificar se há homogeneidade de variâncias (VD ~ VI)

```{r}
car::leveneTest(Salário ~ Grau_Instrução, center = mean,  dados)
```

Temos que a $H_0$ é que as variâncias são homogêneas (P>0.05).

5 -  Ajustar o modelo de ANCOVA (VD ~ cov + VI)

```{r}
car::Anova(aov(Salário ~ Idade + Grau_Instrução, data = dados), type = "III")
```

Temos que a $H_0$ é que não há efeito (p >.05). Neste caso, temos o efeito do grau de instrução contralado pela idade. 


6 - Verificar a normalidade dos resíduos
```{r}
shapiro.test(aov(Salário ~ Idade + Grau_Instrução, data = dados)$residuals)
```

No teste de shapiro, temos que a $H_0$ define a distribuição do dados como normal (p >0.05).

7 - Verificar se há homocedasticidade e outliers:

```{r}
boxplot(aov(Salário ~ Idade + Grau_Instrução, data = dados)$residuals)
```

```{r}
plot(aov(Salário ~ Idade + Grau_Instrução, data = dados), which = 1)
```

Neste gráfico vemos a distribuição dos resíduos. Se houver homocedasticidade, veremos um padrão disperso (talvez mais retangular) dos resíduos. Quando ao contrario, veríamos um funil.

